臺中高等行政法院判決
　　　　　　　　　　　　　　　　　　 94年度訴字第00482號
　　　　　　　　　　　　　　　.
原　　　告　甲○○
被　　　告　臺中縣政府
代　表　人　乙○○
訴訟代理人　丙○○
　　　　　　丁○○
上列當事人間因地政士法事件，原告不服內政部中華民國94年7
月7日台內訴字第0940003462號訴願決定，提起行政訴訟，本院
判決如下︰
　　主  文
原告之訴駁回。
訴訟費用由原告負擔。
　　事  實
一、事實概要：緣原告係領有被告機關核發開業執照（81中縣地
    登字第121號）之土地登記專業代理人，在未加入開業登記
    所在地之地政士公會前，擅自以代理人身分於93年8月9日至
    台中市中正地政事務所，辦理土地登記業務（收件日期及字
    號：093-普-307980、307990），經台中市政府以93年9月22
    日府地籍字第0930153540號函檢附相關資料移請被告機關處
    理，被告機關乃以93年9月29日府地籍字第0930251830 號函
    請原告於文到7日內陳述意見，嗣93年10月4日台中大里地政
    事務所以里地登字第0930014581號函報被告機關原告於93年
    8月26日以代理人身分至該地政事務所辦理土地登記業務。
    被告機關認原告違反地政士法第33條第1項規定，依同法第
    50條規定，以94年2月21日府地籍字第0940045712號處分書
    裁處原告新台幣（下同）3萬元罰鍰，應立即停止違法行為
    ，並於文到15日內改正。原告不服，提起訴願，遭決定駁回
    ，遂提起本件行政訴訟。
二、兩造聲明：
    (一)原告聲明求為判決：訴願決定及原處分均撤銷。
　　(二)被告聲明求為判決：駁回原告之訴。
三、兩造之陳述：
    (一)原告主張之理由：
    1.按地政士法第33條第1項「地政士登記後，非加入該管直
      轄市或縣（市）地政士公會，不得執業。」明文揭示規範
      對象為地政士，屬一般規定，原告係土地登記專業代理人
      並非地政士應無該條之適用。被告機關認為原告違反該條
      規定所持理由係依內政部91年7月29日台內中地字第09100
      11125號函「一、本法施行前，已執業之土地登記專業代
      理人，自本法施行之日起，依本法第53條第1項規定，無
      須換發地政士執照，以地政士身分繼續營業四年，惟該等
      人員仍有本法第33條規定之適用。」又地政士法第53條第
      ｌ項「本法施行前，依法領有土地登記專業代理人證書者
      ，於本法施行後，得依第7條規定，申請開業執照。已執
      業者，自本法施行之日起，得繼續執業四年，期滿前，應
      依第8條規定申請換發，始得繼續執業。」明示已執業之
      「土地登記專業代理人」得自地政士法施行之日起繼續執
      業四年，期滿後未依法換照者不得繼續執業，上開部函卻
      自行規定「以地政士身分繼續營業四年」。地政士身分之
      取得依地政士法第7條規定應申請登記，明文採用登記制
      度，上開部函強將地政士身分加在土地登記專業代理人身
      上，不採法定登記制度於法不合。同法第4條第2項規定「
      本法施行前，依法領有土地登記專業代理人證書者，仍得
      充任地政士。」反之仍得不充任地政士，部函強令土地登
      記專業代理人充任地政士亦有不合。地政士就是地政士，
      土地登記專業代理人就是土地登記專業代理人，法律既已
      明文規定豈能以行政命令任意變更。
    2.地政士法第53條第1項規定，在地政士法而言應屬一種特
      別規定，係對土地登記專業代理人的特別規定，讓土地登
      記專業代理人在新舊法交替的四年緩衝期有充裕的時間轉
      任地政士，特別現定應優先適用，不能為了附和地政士法
      有關地政士之一般規定而降低其特別規定之位階。
    3.地政士法第50條第2款所稱開業執照，依同法第7條規定係
      指地政士開業執照。原告不願充任地政士於法有據，未換
      領地政士開業執照並無不可。被告機關將土地登記專業代
      理人開業執照視同地政士開業執照於法無據。地政士法第
      50條所稱「擅自以地政士為業」須有「擅自」之主觀意思
      及「以地政士為業」之客觀事實，原告依據地政士法第53
      條第1項針對土地登記專業代理人之特別規定執行土地登
      記專業代理人業務係本著誠信原則，將88年間受託辦理土
      地繼承登記未完成之案件繼續辦完，善盡土地登記專業代
      理人之職責，絕無「擅自以地政士為業」之意思與事實。
      該案件係從88年地政士法尚未規定時即接了該案，直到93
      年該案國稅局才核定下來，因為辦理該案申報遺產稅後才
      能辦理土地登記，這是一個營業行為，不能稱之為代理申
      請土地登記是因為在地政士法施行後才提出所以違反地政
      士法規規定，與事實不符。被告機關自稱據報查獲原告以
      代理人身分辦理土地登記案件，足證原告並未以地政士身
      分辦理土地登記案件，當無「擅自以地政士為業」之可言
      。按土地登記案件之代理人，律師、地政士、土地登記專
      業代理人均得為代理人，乃至一般民眾亦得依民法規定為
      他人之代理人，代理人與地政士之間不能畫上等號。被告
      機關在沒有證明原告係以地政士身分代理他人辦理土地登
      記案件之情形下竟以地政士法相關地政士之規定論處，亦
      有未合。
    4.綜上，地政士身分之取得，地政士法明文規定採法定登記
      制，自不得以行政命令任意變更。且特別規定應優先於一
      般規定適用。所稱「擅自以地政士為業」應具備「擅自」
      之主觀意識與「以地政士為業」之客觀事實二大條件才能
      成立。被告未就原告之主張予以審酌，僅持文意含糊之部
      函論處，漠視法律之明文規定，難謂適法，請撤銷原處分
      及訴願決定。
    (二)被告答辯之理由：
    1.按「地政士登記後，非加入該管直轄市或縣（市）地政士
      公會不得執業。」、「有下列情形之一，而擅自以地政士
      為業者，由直轄市或縣（市）主管機關處新台幣3萬元以
      上15萬元以下罰鍰，並限期命其改正或停止其行為，屆期
      仍不改正或停止其行為者，得繼續限期命其改正或停止其
      行為，並按次連續處罰至改正或停止為止：一、未依法取
      得開業執照。二、領有開業執照未加入公會。」分別為地
      政士法第33條第1項前段、第50條第1款及第2款所明定。
      次按內政部91年7月29日台內中地字第0910011125號令規
      定：「地政士法業經總統於90年10月24日公布，自91年4
      月24日施行。一、本法施行前，已執業之土地登記專業代
      理人，自本法施行之日起，依本法第53條第1項規定，無
      須換發地政士開業執照，以地政士身分繼續執業4年，惟
      該等人員仍有本法第33條規定之適用‧‧‧」末按內政部
      92年4月24日以內授中辦地字第0920081595號令廢止「土
      地登記專業代理人管理辦法」及內政部91年9月2日台內中
      地字第0910013255之1號令：「已執業之土地登記專業代
      理人，於地政士法施行後，尚未加入該管直轄市或縣（市
      ）地政士公會者，請加強宣導該等人員於91年10月31日前
      加入公會，逾期未加入公會，而擅自以地政士為業者，依
      地政士法第50條第2款規定辦理。」合先敘明。
    2.查原告於82年6月16日向被告申請（81）中縣地登字第121
      號土地登記專業代理人開業執照在案；按前揭內政部91年
      7月29日台內中地字第0910011125號函釋意旨，土地登記
      專業代理人仍有地政士法第33條規定之適用，原告應依上
      開規定加入公會後，始得執業。惟查原告於93年8月9日及
      同年8月29日分別至台中市中正地政事務所及台中縣大里
      地政事務所，以代理人身分申辦土地案件（收件日期及字
      號：93年8月9日093-普-307980、307990及93年8月26日
      093-里普資-209610），經台中市政府查獲發現原告違反
      前開規定並以93年9月22日府地籍字第0930153540號函檢
      具具體事證通報被告查處，案經被告查證原告有代理申辦
      土地登記案之事實且於送件時未加入台中縣地政士公會，
      確定原告已違反地政士法第33條第1項地政士非加入該管
      直轄市或縣（市）地政士公會，不得執業之規定，是原告
      違規事實明確，被告依同法50條第2款處原告罰鍰3萬元，
      依法並無不合。
    3.據上所陳，原告所述顯無理由，請准如答辯之聲明判決。
　　理  由
一、按「地政士登記後，非加入該管直轄市或縣（市）地政士公
    會不得執業。」、「有下列情形之一，而擅自以地政士為業
    者，由直轄市或縣（市）主管機關處新台幣三萬元以上十五
    萬元以下罰鍰，並限期命其改正或停止其行為，屆期仍不改
    正或停止其行為者，得繼續限期命其改正或停止其行為，並
    按次連續處罰至改正或停止為止：一、未依法取得開業執照
    。二、領有開業執照未加入公會。」、「本法施行前，依法
    領有土地登記專業代理人證書者，於本法施行後，得依第七
    條規定，申請開業執照；已執業者，自本法施行之日起，得
    繼續執業四年，期滿前，應依第八條規定申請換發，始得繼
    續執業。」分別為地政士法第33條第1項、第50條第2款及第
    53條第1項所明定。又「地政士法業經總統於90年10月24日
    公布，自91年4月24日施行。一、本法施行前，已執業之土
    地登記專業代理人，自本法施行之日起，依本法第53條第1
    項規定，無須換發地政士開業執照，以地政士身分繼續執業
    4年，惟該等人員仍有本法第33條規定之適用。‧‧‧」、
    「已執業之土地登記專業代理人，於地政士法施行後，尚未
    加入該管直轄市或縣（市）地政士公會者，請加強宣導該等
    人員於91年10月31日前加入公會，逾期未加入公會，而擅自
    以地政士為業者，依地政士法第50條第2款規定辦理。」分
    別為內政部91年7月29日台內中地字第0910011125號及91年9
    月2日台內中地字第0910013255之1號令釋在案。
二、本件原告係領有被告機關核發開業執照之土地登記專業代理
    人，在未加入開業登記所在地之地政士公會前，擅自以代理
    人身分於93年8月9日至台中市中正地政事務所，辦理土地登
    記業務，經台中市政府以93年9月22日府地籍字第
    0930153540號函檢附相關資料移請被告機關處理，被告機關
    乃以93年9月29日府地籍字第0930251830號函請原告於文到7
    日內陳述意見，嗣93年10月4日台中大里地政事務所以里地
    登字第0930014581號函報被告機關原告於93年8月26日以代
    理人身分至該地政事務所辦理土地登記業務。被告機關認原
    告違反地政士法第33條第1項規定，依同法第50條規定，以
    94年2月21日府地籍字第0940045712號處分書裁處原告3萬元
    罰鍰，應立即停止違法行為，並於文到15日內改正。原告不
    服，循序提起本件行政訴訟。
三、按解釋法律，除掌握個別條文之文義外，並應就法律整體所
    表現之關連意義為體系性解釋，而非拘泥於特定法條之文字
    ，尤忌斷章取義及以文害義。地政士法第四條既明文規定：
    「中華民國國民經地政士考試及格，並領有地政士證書者，
    得充任地政士。本法施行前，依法領有土地登記專業代理人
    證書者，仍得充任地政士。」足見地政士之資格取得來源，
    除經地政士考試及格，並領有地政士證書者外，另及於地政
    士法施行前，依法領有土地登記專業代理人證書者。原告既
    係於地政士法施行前，依法領有土地登記專業代理人證書，
    於地政士法施行後，即得以地政士身分執業，受地政士法之
    保障，依權利義務相隨之法理，自應遵守地政士法有關執業
    之規範。且地政士法施行前並無「地政士」名稱，所謂「仍
    得充任地政士」應係指地政士法施行前依法領有土地登記專
    業代理人證書者，實質上執行地政士業務，於地政士法施行
    後「仍得」繼續充任地政士。復依地政士法立法制定總說明
    略以：「˙˙˙原『土地登記專業代理人』名稱過於冗長，
    稱呼不易，故宜修正為「土地登記士」；爰擬具『土地登記
    士法』草案，案經立法院審議，將法案名稱修正為『地政士
    法』，˙˙˙」等語以觀，「土地登記專業代理人」與「地
    政士」僅名稱不同，實則同一專門職業。於地政士法施行後
    ，名義及實質上均稱為地政士，不再是「土地登記專業代理
    人」。故原告於地政士法施行後，應係以「地政士」資格及
    身分執行其業務，且其所執行之業務既係同法第16條規定之
    地政士業務，即係以地政士為業，自應有同法第50條第2款
    規定：「有下列情形之一，而擅自以地政士為業者，由直轄
    市或縣（市）主管機關處新臺幣三萬元以上十五萬元以下罰
    鍰，並限期命其改正或停止其行為；屆期仍不改正或停止其
    行為者，得繼續限期命其改正或停止其行為，並按次連續處
    罰至改正或停止為止：．．．二、領有開業執照未加入公會
    。」之適用。次按地政士法第53條第1項規定：「本法施行
    前，依法領有土地登記專業代理人證書者，於本法施行後，
    得依第七條規定，申請開業執照；已執業者，自本法施行之
    日起，得繼續執業四年，期滿前，應依第八條規定申請換發
    ，始得繼續執業。」其前段係本於同法第4條第2項之規定而
    來，因同法施行前，依法領有土地登記專業代理人證書者，
    既得充任地政士，則於同法施行後，自得依同法第7條規定
    ，申請開業執照，即有同法第7條規定：「地政士應檢具申
    請書及資格證明文件，向直轄市或縣（市）主管機關申請登
    記，並領得地政士開業執照，始得執業。」之適用，並緊接
    著受同法第33條第1項規定：「地政士登記後，非加入該管
    直轄市或縣（市）地政士公會，不得執業。」之制約，如有
    違背，即應依同法第50條第2款規定加以處罰，其間環環相
    扣、連貫相通，本應整體遵守，一體適用，始符公平原則；
    至於後段規定雖使地政士法施行前，依法領有土地登記專業
    代理人證書，並已執業者，於本法施行後，無庸依第7條規
    定，申請開業執照，即得自本法施行之日起，繼續執業四年
    ，但此僅限於地政士法施行前，已依土地登記專業代理人管
    理辦法領得開業執照者，有其適用（因其已遵守申請開業執
    照之義務，自無庸再重新申請開業執照），並未免除其應加
    入該管直轄市或縣（市）地政士公會之義務。此觀該條文於
    「繼續執業四年」之後緊接著規定：「期滿前，應依第八條
    規定申請換發，始得繼續執業」，與同法第8條第1項規定：
    「開業執照有效期限為四年，期滿前，地政士應檢附其於四
    年內在中央主管機關認可之機關（構）、學校、團體完成專
    業訓練三十個小時以上或與專業訓練相當之證明文件，向直
    轄市或縣（市）主管機關辦理換發開業執照。屆期未換照者
    ，應備具申請書，並檢附最近四年內完成專業訓練三十個小
    時以上或與專業訓練相當之證明文件，依前條規定，重行申
    領開業執照。」前後呼應，並未排除同法第33條第1項規定
    之適用，可得明證。足見內政部91年7月29日台內中地字第
    0910011125號令：「一、本法施行前，已執業之土地登記專
    業代理人，自本法施行之日起，依本法第53條第1項規定，
    無須換發地政士開業執照，以地政士身分繼續執業四年，惟
    該等人員仍有本法第33條規定之適用。．．．」、91年9月2
    日台內中地字第0910013255之1號令：「已執業之土地登記
    專業代理人，於地政士法施行後，尚未加入該直轄市或縣（
    市）地政士公會者，請加強宣導該等人員於91年10月31日前
    加入公會，逾期未加入公會，而擅自以地政士為業者，依地
    政士法第50條第2款規定辦理。」符合上開法條規定之立法
    意旨（未逾越母法整體文義解釋之範圍），並未增加母法所
    無之限制（反放寬執法取締之時機），自無違法律保留原則
    ，得予適用。準此，本件原告具備地政士專業資格，並自承
    自88年起至93年止執行土地登記專業代理人之業務，自應受
    地政士法相關規定之規範。依前揭地政士法第33條第1項規
    定，原告應加入地政士公會始能執業，然其並未加入地政士
    公會，即於93年8月9日至台中市中正地政事務所辦理土地登
    記業務（收件日期及字號：93年8月9日普字第307980、
    307990號），及於93年8月26日至台中縣大里地政事務所辦
    理土地登記業務（收件日期及文號：93年8月26日里普資字
    第209610號），有土地登記申請書三件附於本院卷可佐（見
    本院卷第46至49頁）。縱使原告於88年局地政士法公布前即
    受委託辦理遺產稅申報案件，其後之土地登記案件亦與申報
    遺產稅案件並非同一案件。嗣原告於93年8月間受委任遞送
    辦理土地登記案件，核有不依規定加入公會擅自以地政士為
    業之違章事實，已違反前揭地政士法第33條第1項規定甚明
    ，被告據以處罰，即非無據。又原告具備專業地政士資格，
    對於地政士相關法令事項，理應知悉並依相關規定辦理，是
    原告就上開未加入公會即行執業之違章事實，縱非故意，亦
    難辭過失之責。揆諸司法院釋字第275號解釋：「人民違反
    法律上之義務而應受行政罰之行為，法律無特別規定時，雖
    不以出於故意為必要，仍須以過失為其責任條件。但應受行
    政罰之行為，僅須違反禁止規定或作為義務，而不以發生損
    害或危險為其要件者，推定為有過失，於行為人不能舉證證
    明自己無過失時，即應受處罰。˙˙˙」之意旨，自應受罰
    。從而被告據上開事實，衡量原告違規情節輕微，依地政士
    法第50條第2款規定，裁處原告法定最低額罰鍰3萬元，及命
    應立即停止違法行為，並於文到15日內改正，核無違誤，訴
    願決定遞予維持，亦無不合。原告仍執前詞訴請撤銷，為無
    理由，應予駁回。另本件事證已臻明確，兩造其餘攻擊防禦
    方法於判決結果不生影響，爰不予一一論述，附此敘明。
四、據上論結，本件原告之訴為無理由，依行政訴訟法第195條
    第1項後段、第98條第3項前段，判決如主文。
中　　華　　民　　國　　94　　年　　11　　月　　9 　　日
                第三庭審判長法  官　沈　應　南
                            法  官　許　武　峰
                            法  官　林　秋　華
以上正本證明與原本無異。
如不服本判決，應於判決送達後20日內向本院提出上訴書狀，其
未表明上訴理由者，應於提起上訴後20日內向本院提出上訴理由
書（須依對造人數附具繕本）；如於本判決宣示或公告後送達前
提起上訴者，應於判決送達後20日內補提上訴理由書（須附繕本
）。未表明上訴理由者，逕以裁定駁回。
提起上訴應預繳送達用雙掛號郵票390元（34元及5元郵票各10份
)。
中　　華　　民　　國　　94　　年　　11　　月　　9 　　日
                            書記官  黃  靜  華
